【裁判字號】    96,重訴,13
【裁判日期】    970229
【裁判案由】    返還墊款
【裁判全文】
臺灣臺中地方法院民事判決  96年度重訴字第13號
原      告  台中商業銀行股份有限公司
法定代理人  甲○○
訴訟代理人  陳昭全律師
被      告  乙○○
訴訟代理人  涂芳田律師
上當事人間返還墊款事件，本院於民國97年1月24日言詞辯論終
結，判決如下：
    主    文
被告應給付原告新台幣陸佰陸拾萬元及自民國九十六年一月十日
起至清償日止，按年息百分之五計算之利息。
訴訟費用新台幣陸萬陸仟參佰肆拾元由被告負擔。
本判決於原告以新台幣貳佰貳拾萬元供擔保後，得假執行；如被
告以新台幣陸佰陸拾萬元為原告預供擔保，得免為假執行。。
    事實及理由
一、本件原告起訴主張：被告於民國82年4月3日與原告簽訂保管
    箱租用契約，租用原告E22602號保管箱，原告於85年11月9
    日發生儲蓄部保管箱失竊，被告所承租之保管箱內之財物亦
    遭竊取；原告於86年4月與被告簽立墊款協議書（下稱系爭
    協議書），就被告損失金額達成先行墊款新台幣（下同）78
    0 萬元之協議，原告並開具發票日86年4月7日以被告為受款
    人之同額支票1紙交與被告。系爭契約書第2條、第3條並約
    定：「乙方（即原告）保留最後申報數量及金額之權利。如
    經乙方查證甲方（即被告）有虛報或誤報情事屬實者，乙方
    得請求返還虛報或誤報之墊款金額。」及「乙方先行墊款上
    開款項，並不表示承認甲方所申報之被竊物品總金額確為五
    千二百萬元。日後甲方亦不得以本墊款協議書作為民事訴訟
    上主張之依據或其他請求之準據。」。嗣被告就遭竊之損害
    ，對原告提出損害賠償訴訟，經台灣高等法院台中分院95年
    重上更(二)字第2號判決被告受有120萬元之損害，並經最高法
    院駁回被告之上訴而確定，被告既僅受有120萬元之損害，
    則依系爭契約書之約定，原告自得請求被告溢領之660萬元
    （780萬-120萬=660萬)，爰依系爭契約及不當得利之法律關
    係，請求被告返還660萬元。並聲明(一)被告應給付原告660萬
    元及自訴狀繕本送達翌日起至清償日止，按年利率百分之5
    計算之利息。(二)願供擔保請准宣告假執行。
二、被告則以：依系爭契約書係約定：「如經乙方（即原告）查
    證甲方（即被）有虛報或誤報情事屬實者，乙方得請求返還
    虛報或誤報之墊款金額。」，被告對原告起訴請求損害賠償
    之台灣高等法院台中分院95年重上更(二)字第2號判決，係認
    定被告尋回之翡翠鑲鑽耳環墜子，因受毀損而受有120萬元
    損害，至其餘被告主張之損害，係以被告舉證不足而駁回，
    並未認定被告申報不實，是本件被告就遭竊之損害並無虛報
    及誤報之情事，原告自不得依此請求返還系爭款項。並聲明
    ：(一)原告之訴駁回。(二)如受不利之判決，願供擔保請准免為
    假執行之宣告。
三、本件不爭執之事實：
  (一)被告於82年4月3日與原告簽訂保管箱租用契約，租用原告
    E22602號保管箱。
  (二)原告保管箱於85年11月9日遭竊，被告所承租之保管箱內之
    財物亦遭竊取。原告於86年4月與被告簽立如原証1所示之
    墊款協議，系爭契約書第2條、第3條並約定：「乙方（即原
    告）保留最後申報數量及金額之權利。如經乙方查證甲方（
    即被告）有虛報或誤報情事屬實者，乙方得請求返還虛報或
    誤報之墊款金額。」及「乙方先行墊款上開款項，並不表示
    承認甲方所申報之被竊物品總金額確為五千二百萬元。日後
    甲方亦不得以本墊款協議書作為民事訴訟上主張之依據或其
    他請求之準據。」，並達成原告先行墊款780萬元之協議，
    原告並開立發票日86年4月7日以被告為受款人之同額支票1
    紙，交與被告。
  (三)被告就其遭竊所受之損害，對原告提出損害賠償訴，經台灣
    高等法院台中分院95年重上更(二)字第2號民事判決內容記載
    尋回編號六之翡翠鑲鑽耳環墜子受有120萬元毀損。
四、本件兩造爭執在於原告得否依系爭契約主張被告就其遭竊所
    申報數量及金額有虛報或誤報之情事，並請求被告返還系爭
    款項?
  (一)按解釋契約，因須探求當事人立約時之真意，不能拘泥於契
    約之文字，但契約文字業已表示當事人真意，無須別事探求
    者，即不得反捨契約文字而更為曲解（參照最高法院17年上
    字第1118號判例）。依卷附兩造所不爭執之系爭契約書第2
    條、第3條：「乙方（即原告）保留最後申報數量及金額之
    權利。如經乙方查證甲方（即被告）有虛報或誤報情事屬實
    者，乙方得請求返還虛報或誤報之墊款金額。」及「乙方先
    行墊款上開款項，並不表示承認甲方所申報之被竊物品總金
    額確為五千二百萬元。日後甲方亦不得以本墊款協議書作為
    民事訴訟上主張之依據或其他請求之準據。」，依上開約定
    ，原告所預付墊款780萬元予被告，該墊款係日後如經原告
    查得被告有虛報、或誤報情事時，原告得請求返還該虛報或
    誤報部分之墊款金額，核該墊款協議書之法律性質，並非兩
    造間系爭珠寶失竊全部損害之賠償和解書，而係預定損害賠
    償清償墊款之性質；而所謂誤報情事，自包括被告已向原告
    主張損害賠償而遭判決確定不存在之情事。
  (二)經查：原告保管箱室於85年11月9日遭竊賊陳重為、陳昌榮
    以水泥鑽孔切割機、鐵槌、鐵撬、起子、鑿子等工具，自台
    中市○○路185號2樓房屋之廁所位置鑿通隔鄰原告2樓保管
    箱室之牆壁後，侵入保管箱室，竊取保管箱室內、各承租保
    管箱客戶放置於所承租之保管箱內之財物，被告所承租之保
    管箱亦遭竊賊撬開、竊取其內財物；而竊犯陳重為經警查獲
    後，起出存置在台中市警察局第一分局之各項贓物，其中贓
    物編號3548號、3427號、3458號（以上三編號為同一副翡翠
    鑲鑽耳環之組成部分，少部分組件，即附表編號6所示之翡
    翠鑲鑽耳環墜子）、449號翡翠鑲鑽蛋面墜戒乙式、2600號
    翡翠古玉鐲一支、515號翡翠鑲鑽月型戒子、437號南洋珠鑽
    戒（以上贓物即附表編號4、5、10、15所示之珠寶）等5件
    珠寶，業經被告指認為其所有。而訴外人邱錦玉、李月英就
    前項玉鐲、翡翠鑲鑽月型戒子部分，經會同兩造於本院86重
    訴字第143號損害賠償事件審理時再次指認實物之結果，均
    否認係其等所失竊之之物，而除被告、邱錦玉、李月英外，
    並無其他被害人指認上開五件珠寶係其失竊之物等情，業據
    兩造於臺灣高等法院台中分院95年重上更(二)2號，本件被告
    請求原告就失竊物品為損害賠償請求之事件審理中，均不爭
    執，此業據本院調閱該卷核閱屬實。
  (三)被告雖又辯稱其置放在台中商銀保管箱之珠寶，除經警查獲
    如附表編號4、5、6、10及15之珠寶外，該附表其餘之珠寶
    ，其亦置放在保管箱內，而一併被竊，被告就遭竊之損害並
    無虛報及誤報之情事云云。惟查：
  (1)按當事人主張有利於己之事實者，就其事實有舉證之責任。
    民事訴訟法第277條訂有明文。被告辯稱伊附表所示之珠寶
    自應就所受損失之事實負舉證之責。惟查被告辯稱失竊之珠
    寶，除上開已起獲之珠寶，可認其確有將該珠寶置放在保管
    箱外，就其餘各項之珠寶，被告並無法提出任何購買之證明
    、或其他單據足以証明，衡以珠寶價值不菲，被告又係從事
    珠寶買賣行業者，其購買珠寶之來源証明、及品牌貨色保証
    書等文件，形同該珠寶之身價証明，被告亦不否認其購入珠
    寶原則上都有購入證明等語（見台中高分院重上更(二)卷第74
    頁），雖另以：其將購入證明、保證書均放在珠寶盒內，已
    無法提出等語（見同上頁），惟按衡諸常情；一般人將珠寶
    放置銀行保管箱保管，理應將珠寶証明另放他處，與珠寶分
    開保管，於有失竊時得為請求理賠、及價格之証明始是，而
    被告上開所為，已與常情有所不符。又竊犯陳重為於本院86
    年重訴字第143號損害賠償事件審理中證稱：「竊得之珠寶
    均已為警起出，並未變賣；珠寶都是我拿的，只有金子給另
    一人」等語（見本院86年重訴字第143號卷(一)第93、94 頁）
    ；而共同竊犯陳昌榮目前仍通緝中，尚未歸案一節，有前案
    紀錄表附於台中高分院重上更(二)卷第52至54頁可稽，陳昌榮
    未緝獲，固無法與陳重為對質，以查明陳重為上開所供是否
    屬實，並追查其餘贓物下落，惟尚難以陳昌榮未經查獲起贓
    之事實，而認定被告辯稱其他珠寶可能在陳榮昌處，而為被
    告有利之認定，被告自仍應就其確有將其他之珠寶放置在保
    管箱之事實，負積極舉証之責。
  (2)被告於台中高分院95年重上更(二)損害賠償事件中雖又主張其
    翻拍自參展珠寶之相片中有13件珠寶，該相片係85年10月31
    日在長榮桂冠參展現場所照，照片中之珠寶包括為警查獲之
    上開五件珠寶在內等語，惟查被告縱於85年10月31日在長榮
    酒店舉辦私人珠寶展，且上開相片中之13件珠寶包含上開查
    獲5件珠寶在內，均為該珠寶展展出之珠寶等情屬實，惟長
    榮酒店所展示之珠寶，與被告置放在保管箱內之珠寶，是否
    相同，係屬二事，被告仍應就其於該展出後，有將全部珠寶
    放置在保管箱內之事實，負舉証責任。被告雖於台中高分院
    95年重上更(二)損害賠償事件中以其於展出之翌日，由證人范
    白薇陪同其前往原告處將珠寶放置在保管箱內等語，惟本院
    調閱該卷，証人范白薇於本院86年重訴字第143號審理中結
    証稱：「曾於85年11月1日與乙○○同往台中商銀營業所放
    置珠寶，．．．展示完．．收拾好，．珠寶放在乙○○處，
    我回家，隔日一起去中企放置，我在外面，她（即乙○○）
    進去放置，以材質較好之光面紙袋裝著，為裝衣服的大紙袋
    ，是珠寶展完後隔日早上約十點後去的，至中企我在外面，
    她進去放．．．空紙袋有拿出來，當天收好將珠寶放置紙袋
    中，由乙○○拿回去，隔日再拿紙帶去中企保管箱放置．．
    ．」等語（見本院86年重訴字第143號卷(一)第65頁），由証
    人范白薇上開証言，僅能証明被告係於珠寶展後先將珠寶收
    拾好帶回家，次日始由証人范白薇陪同去台中商銀放置在保
    管箱內，且僅被告一個人進入保管箱處，證人范白薇則在外
    面等候，被告於放置後有將空紙袋攜出等事實。該珠寶展後
    被告既將展覽之珠寶先帶回家，次日始存入保險箱中，期間
    已相隔一夜，則被告於次日是否原封不動將珠寶展之珠寶，
    攜至台中商銀保管箱內存放一節，証人范白薇並未能証明；
    又証人范白薇亦未隨同被告進入保管箱處，且未目睹被告將
    何項珠寶放置入保管箱內，僅以被告有將空紙袋攜出，亦無
    法証明被告有將展覽之全部珠寶置放在保管箱內之事實，因
    之；証人范白薇上開証言，並無法為被告有利之認定。
  (3)被告於本院審理中亦未提出足資證明其失竊之珠寶，除經警
    查獲如附表編號4、5、6、10及15之珠寶外，尚有附表其餘
    編號之珠寶有同時置放在保管箱內之事實，則被告就系爭協
    議書所主張存放於原告保管箱內遭人竊取之珠寶，自顯有誤
    報之情事。
  (4)從而，原告依據系爭協議書第2條請被告返還誤報之墊款金
    額660萬元（780萬-120萬=660萬）及自訴狀繕本送達翌日即
    96年1月10日起至清償日止，按年息百分之5計算之利息，自
    有理由，應予准許。
五、本判決兩造分別陳明願供擔保，聲請宣告假執行免為假執行
    宣告，核無不合，爰酌定相當擔保金額併准許之。
六、本判決之基礎已臻明確，兩造其餘攻擊防禦方法及舉證，經
    審酌後，核與判決無影響，爰不一一論述，併此敘明。
七、訴訟費用負擔及假執行宣告之依據：民法第78條、第390條
    第2項、第392條第2項、第3項。
中    華    民    國    97    年    2    月    29    日
                  民事第二庭    法  官  涂秀玲
正本係照原本作成。
如對本判決上訴，須於判決送達後20日內向本院提出上訴狀。
中    華    民    國    97    年    2    月    29    日
                                書記官


司法院資訊處製作；財團法人民間司法改革基金會備份。
